ACORDAO-COMPLETO-2529388

ACÓRDÃO 3388/2022 ATA 20/2022 - PRIMEIRA CÂMARA

VISTOS, relatados e discutidos estes autos de tomada de contas especial instaurada pelo Fundo Nacional de Desenvolvimento da Educação, em desfavor do Sr. Nilseleno Martins da Silva e do Centro de Educação Profissional Sindsaúde de Ribeirão Preto/SP (Ceprosind/SP) , em razão da não comprovação da regular aplicação dos recursos repassados pela União, por meio do convênio 852002/2006 (Siafi 585778) .
ACORDAM os ministros do Tribunal de Contas da União, reunidos em sessão da 1ª Câmara, ante as razões expostas pelo relator, em:
9.1. considerar revéis, para todos os efeitos, o Sr. Nilseleno Martins da Silva e o Centro de Educação Profissional Sindsaúde de Ribeirão Preto/SP (Ceprosind/SP) , nos termos do art. 12, § 3º, da Lei 8.443/1992, dando-se prosseguimento ao processo;
9.2. julgar irregulares as contas do Sr. Nilseleno Martins da Silva, com fundamento no art. 16, III, 'b' e 'c', da Lei 8.443/1992, e condená-lo, solidariamente ao Centro de Educação Profissional Sindsaúde de Ribeirão Preto/SP (Ceprosind/SP) , ao pagamento das quantias a seguir especificadas, atualizadas monetariamente e acrescidas de juros de mora, calculadas a partir das datas especificadas até a data do efetivo recolhimento, fixando o prazo de 15 (quinze) dias, a contar da notificação, para que comprovem, perante o Tribunal (art. 214, III, 'a', do RI/TCU) , o recolhimento da dívida aos cofres do Fundo Nacional de Desenvolvimento da Educação (FNDE) , na forma da legislação em vigor:
	Data de ocorrência
	Valor histórico (R$) 

	1º/3/2007
	3.444,00

	1º/3/2007
	3.423,00

	1º/3/2007
	3.414,00

	2/4/2007
	3.444,00

	2/4/2007
	3.423,00

	2/4/2007
	3.414,00

	2/4/2007
	13.140,00

	19/4/2007
	13.140,00

	20/4/2007
	3.426,00

	20/4/2007
	3.426,00

	27/4/2007
	4.592,00

	27/4/2007
	4.564,00

	27/4/2007
	4.552,00

	27/4/2007
	17.520,00

	3/5/2007
	4.568,00

9.3. autorizar, desde logo, nos termos dos arts. 219, II, do RI/TCU e 28, II, da Lei 8.443/1992, a cobrança judicial da dívida, caso não atendidas as notificações;
9.4. autorizar, desde logo, se requerido, com fundamento no art. 26, da Lei 8.443/1992, c/c o art. 217, §§ 1º e 2º, do RI/TCU, o parcelamento da dívida em até 36 parcelas, incidindo, sobre cada parcela, corrigida monetariamente, os correspondentes acréscimos legais, fixando-lhes o prazo de 15 (quinze) dias, a contar do recebimento da notificação, para comprovarem, perante o Tribunal, o recolhimento da primeira parcela, e de 30 (trinta) dias, a contar da parcela anterior, para comprovarem o recolhimento das demais parcelas, devendo incidir, sobre cada valor mensal, atualizado monetariamente, os juros de mora devidos, no caso do débito, na forma prevista na legislação em vigor, alertando os responsáveis de que a falta de comprovação do pagamento de qualquer parcela importará o vencimento antecipado do saldo devedor, nos termos do § 2º do art. 217 do Regimento Interno deste Tribunal;
9.5. encaminhar cópia da deliberação à Procuradoria da República no Estado de São Paulo, em cumprimento ao disposto no § 3º do art. 16 da Lei 8.443/1992;
9.6. enviar cópia deste acórdão ao FNDE e aos responsáveis;
9.7. informar aos interessados que o inteiro teor da presente deliberação estará disponível para consulta no dia seguinte à sua oficialização, no endereço www.tcu.gov.br/acordaos.

TOMADA DE CONTAS ESPECIAL instaurada  em razão de não comprovação da regular aplicação dos recursos repassados por meio de convênio, que teve como objeto ações referentes ao Programa de Expansão da Educação Profissional - PROEP.

Primeira Câmara

Fundo Nacional de Desenvolvimento da Educação.

3. Interessados/Responsáveis:
3.1. Responsáveis: Centro de Educação Profissional Sindsaúde de Ribeirão Preto (02.856.303/0001-36); Nilseleno Martins da Silva (XXX.735.896-XX).

13.1. Ministros presentes: Walton Alencar Rodrigues (Presidente), Benjamin Zymler e Vital do Rêgo.
13.2. Ministro-Substituto convocado: Augusto Sherman Cavalcanti.
13.3. Ministro-Substituto presente: Weder de Oliveira (Relator).

WEDER DE OLIVEIRA

Transcrevo a instrução elaborada pela Secretaria de Controle Externo de Tomada de Contas Especial (Secex-TCE) [footnoteRef:2]: [2:  Peça 58.] 
"INTRODUÇÃO
Versam os autos acerca de tomada de contas especial instaurada pelo FNDE, em desfavor de Nilseleno Martins da Silva (CPF: XXX.735.896-XX) e Centro de Educação Profissional Sindsaude de Ribeirão Preto (CNPJ: 02.856.303/0001-36) , em razão de não comprovação da regular aplicação dos recursos repassados pela União realizadas por meio do Convênio 852002/2006, registro Siafi 585778, firmado entre o FNDE e o Centro de Educação Profissional Sindsaúde de Ribeirão Preto - CEPROSIND, e que tinha por objeto a continuidade das ações de implementação do Programa de Expansão da Educação Profissional - PROEP, previstas no Convênio n° 001/1999, não concluídas (peça 7, p. 1) .
HISTÓRICO
Em 9/7/2018, com fundamento na IN/TCU 71/2012, alterada pela IN/TCU 76/2016 e DN/TCU 155/2016, o dirigente do FNDE autorizou a instauração da tomada de contas especial (peça 1) . O processo foi registrado no sistema e-TCE com o número 1808/2018.
O Convênio 852002/2006 foi firmado no valor de R$ 518.968,75, sendo R$ 518.968,75 à conta do FNDE e R$ 0,00 referentes à contrapartida do convenente. Teve vigência de 27/12/2006 a 17/12/2007, com prazo para apresentação da prestação de contas em 15/2/2008. Os repasses efetivos da União totalizaram R$ 518.520,98 (peça 9) .
A prestação de contas e complementações enviadas foram analisadas por meio dos documentos constantes nas peças 13 e 14.
O fundamento para a instauração da Tomada de Contas Especial, conforme consignado na matriz de responsabilização elaborada pelo tomador de contas, foi a seguinte irregularidade:
Irregularidades na execução do convênio- Glosa total dos recursos repassados para despesas correntes, conforme Parecer Técnico Pedagógico n° 193/ 2011/PROEP/DIPRO/FNDE.
Os responsáveis arrolados na fase interna foram devidamente comunicados e, diante da ausência de justificativas suficientes para elidir a irregularidade e da não devolução dos recursos, instaurou-se a tomada de contas especial.
No relatório (peça 27) , o tomador de contas concluiu que o prejuízo importaria no valor original de R$ 89.490,00, imputando-se a responsabilidade a Nilseleno Martins da Silva, Presidente do Centro de Educação Profissional Sindsaúde de Ribeirão Preto - CEPROSIND, no período de 1/1/2004 a 31/12/2014, na condição de dirigente, e Centro de Educação Profissional Sindsaúde de Ribeirão Preto - CEPROSIND, na condição de convenente.
Em 29/6/2020, a Controladoria-Geral da União emitiu o relatório de auditoria (peça 30) , em concordância com o relatório do tomador de contas. O certificado de auditoria e o parecer do dirigente do órgão de controle interno concluíram pela irregularidade das presentes contas (peças 31 e 32) .
Em 7/7/2020, o ministro responsável pela área atestou haver tomado conhecimento das conclusões contidas no relatório e certificado de auditoria, bem como do parecer conclusivo do dirigente do órgão de controle interno, manifestando-se pela irregularidade das contas, e determinou o encaminhamento do processo ao Tribunal de Contas da União (peça 33) .
Na instrução inicial (peça 39) , analisando-se os documentos nos autos, concluiu-se pela necessidade de realização de citação para a seguinte irregularidade:
Irregularidade 1: Não comprovação da boa e regular aplicação dos recursos federais repassados à conta do Convênio 852002/2006 em função da ausência da documentação comprobatória relativa a todas as despesas realizadas nas categorias consultoria e capacitação, pois não foram apresentados os produtos de cada despesa.
Evidências da irregularidade: documentos técnicos presentes nas peças 8, 11, 12, 13, 14, 15, 17 e 18.
Normas infringidas: art. 37, caput, c/c o art. 70, parágrafo único, da Constituição da República Federativa do Brasil; art. 93, do Decreto-lei 200/1967; art. 66, do Decreto 93.872/1986; CLÁUSULA DÉCIMA PRIMEIRA, alínea ¿i¿ do Convênio 852002/2006 (peça 7, p. 7) .
Débitos relacionados aos responsáveis Nilseleno Martins da Silva (CPF: XXX.735.896-XX) e Centro de Educação Profissional Sindsaude de Ribeirão Preto (CNPJ: 02.856.303/0001-36) :
	Data de ocorrência
	Valor histórico (R$) 

	1/3/2007
	3.444,00

	1/3/2007
	3.423,00

	1/3/2007
	3.414,00

	2/4/2007
	3.444,00

	2/4/2007
	3.423,00

	2/4/2007
	3.414,00

	2/4/2007
	13.140,00

	19/4/2007
	13.140,00

	20/4/2007
	3.426,00

	20/4/2007
	3.426,00

	27/4/2007
	4.592,00

	27/4/2007
	4.564,00

	27/4/2007
	4.552,00

	27/4/2007
	17.520,00

	3/5/2007
	4.568,00

Cofre credor: Fundo Nacional de Desenvolvimento da Educação.
Responsável: Nilseleno Martins da Silva (CPF: XXX.735.896-XX) .
Conduta: Não demonstrar a boa e regular aplicação dos recursos federais recebidos e geridos por meio do Convênio 852002/2006, na qualidade de Presidente do Centro de Educação Profissional Sindsaúde de Ribeirão Preto - CEPROSIND, no período de 1/1/2004 a 31/12/2014, na condição de dirigente, em face da não apresentação da documentação comprobatória relativa aos produtos das seguintes despesas: Elaboração do Plano de Comunicação e Marketing (Contrato n° 02/2006; Consultoria) , Elaboração do Plano de Acompanhamento de Egressos (Contrato n° 03/2006; Consultoria) , Elaboração do Material de Ensino Aprendizagem - MEA (Contrato n° 04/2006; Consultoria) , Elaboração do Material de Ensino Aprendizagem - MEA (Contrato n° 01/2006; Consultoria) e Cursos de Capacitação (Contrato n° 05/2006; Capacitação) .
Nexo de causalidade: A conduta descrita impediu o estabelecimento do nexo causal entre todas as despesas realizadas nas categorias consultoria e capacitação, pois não foram apresentados os produtos de cada despesa.
Culpabilidade: Não há excludentes de ilicitude, de culpabilidade e de punibilidade; é razoável supor que os responsáveis tinham consciência da ilicitude de suas condutas; eram exigíveis condutas diversas das praticadas, qual seja, desincumbir-se do seu dever por meio da apresentação da documentação comprobatória dos produtos de cada despesa realizada nas categorias consultoria e capacitação.
Responsável: Centro de Educação Profissional Sindsaude de Ribeirão Preto (CNPJ: 02.856.303/0001-36) .
Conduta: Não demonstrar a boa e regular aplicação dos recursos federais recebidos e geridos por meio do Convênio 852002/2006, em face da não apresentação da documentação comprobatória relativa aos produtos das seguintes despesas: Elaboração do Plano de Comunicação e Marketing (Contrato n° 02/2006; Consultoria) , Elaboração do Plano de Acompanhamento de Egressos (Contrato n° 03/2006; Consultoria) , Elaboração do Material de Ensino Aprendizagem - MEA (Contrato n° 04/2006; Consultoria) , Elaboração do Material de Ensino Aprendizagem - MEA (Contrato n° 01/2006; Consultoria) e Cursos de Capacitação (Contrato n° 05/2006; Capacitação) .
Nexo de causalidade: A conduta descrita impediu o estabelecimento do nexo causal entre todas as despesas realizadas nas categorias consultoria e capacitação, pois não foram apresentados os produtos de cada despesa.
Culpabilidade: Não há excludentes de ilicitude, de culpabilidade e de punibilidade; é razoável supor que os responsáveis tinham consciência da ilicitude de suas condutas; eram exigíveis condutas diversas das praticadas, qual seja, desincumbir-se do seu dever por meio da apresentação da documentação comprobatória dos produtos de cada despesa realizada nas categorias consultoria e capacitação.
Encaminhamento: citação.
Em cumprimento ao pronunciamento da unidade (peça 41) , foi efetuada citação dos responsáveis, nos moldes adiante:
 Nilseleno Martins da Silva - promovida a citação do responsável, conforme se vê a seguir:
	Comunicação: Ofício 40291/2021 - Seproc (peça 45) .
Data da Expedição: 3/9/2021.
Data da Ciência: não houve (Ausente) (peça 47) .
Observação: Ofício enviado para o endereço do responsável, conforme pesquisa na base de dados no sistema da Receita Federal, custodiada pelo TCU (peça 37) .

	Comunicação: Ofício 60439/2021 - Seproc (peça 52) .
Data da Expedição: 28/10/2021.
Data da Ciência: não houve (Ausente) (peça 56) .
Observação: Ofício enviado para o endereço do responsável, conforme pesquisa na base de dados no sistema da Receita Federal, custodiada pelo TCU (peça 37) .

	Comunicação: Ofício 60440/2021 - Seproc (peça 51) .
Data da Expedição: 28/10/2021.
Data da Ciência: 2/11/2021 (peça 53) .
Nome Recebedor: Ari Carvalho (Doc. Ident. 7745556) .
Observação: Ofício enviado para o endereço do responsável, conforme pesquisa na base de dados do CNE (Cadastro Nacional de Empresas) , custodiada pelo TCU (peça 48) .
Fim do prazo para a defesa: 17/11/2021.

	Comunicação: Ofício 60441/2021 - Seproc (peça 50) .
Data da Expedição: 28/10/2021.
Data da Ciência: 3/12/2021 (peça 55) .
Nome Recebedor: Maria Aparecida Dias (Doc. Ident. 110997162) .
Observação: Ofício enviado para o endereço do responsável, conforme pesquisa na base de dados do sistema INSS, custodiada pelo TCU (peça 48) .
Fim do prazo para a defesa: 18/12/2021.

	Comunicação: Ofício 60442/2021 - Seproc (peça 49) 
Data da Expedição: 28/10/2021
Data da Ciência: não houve (Mudou-se) (peça 54) 
Observação: Ofício enviado para o endereço do responsável, conforme pesquisa na base de dados no sistema do Renach, custodiada pelo TCU (peça 48) .

 Centro de Educação Profissional Sindsaude de Ribeirão Preto - promovida a citação do responsável, conforme delineado adiante:
	Comunicação: Ofício 40292/2021 - Seproc (peça 44) .
Data da Expedição: 3/9/2021.
Data da Ciência: 6/9/2021 (peça 46) .
Nome Recebedor: Joyce Laiana Sobrinho de Souza (CPF XXX.731.668-XX) .
Observação: Ofício enviado para o endereço do responsável, conforme pesquisa na base de dados no sistema da Receita Federal, custodiada pelo TCU (peça 36) .
Fim do prazo para a defesa: 21/9/2021.

Conforme Despacho de Conclusão das Comunicações Processuais (peça 57) , as providências inerentes às comunicações processuais foram concluídas. 
Transcorrido o prazo regimental, os responsáveis Nilseleno Martins da Silva e Centro de Educação Profissional Sindsaude de Ribeirão Preto permaneceram silentes, devendo ser considerados reveis, nos termos do art. 12, § 3º, da Lei 8.443/1992.
ANÁLISE DOS PRESSUPOSTOS DE PROCEDIBILIDADE DA IN/TCU 71/2012
Avaliação de Viabilidade do Exercício do Contraditório e Ampla Defesa
Verifica-se que não houve o transcurso de mais de dez anos desde o fato gerador sem que tenha havido a notificação dos responsáveis pela autoridade administrativa federal competente (art. 6º, inciso II, c/c art. 19 da IN/TCU 71/2012, modificada pela IN/TCU 76/2016) , uma vez que o fato gerador da irregularidade sancionada ocorreu em 3/5/2007, e os responsáveis foram notificados sobre a irregularidade pela autoridade administrativa competente conforme abaixo:
Nilseleno Martins da Silva, por meio do ofício acostado à peça 19 (p. 11-12) , recebido em 9/10/2013, conforme AR (peça 20, p. 8) .
Centro de Educação Profissional Sindsaude de Ribeirão Preto, por meio do ofício acostado à peça 21 (p. 2) , recebido em 22/10/2012, conforme AR (peça 22) .
Valor de Constituição da TCE
	Verifica-se, ainda, que o valor atualizado do débito apurado (sem juros) em 1/1/2017 é de R$ 161.478,95 (peça 27, p. 1) , portanto superior ao limite mínimo de R$ 100.000,00, na forma estabelecida conforme os arts. 6º, inciso I, e 19 da IN/TCU 71/2012, modificada pela IN/TCU 76/2016.
OUTROS PROCESSOS/DÉBITOS NOS SISTEMAS DO TCU COM OS MESMOS RESPONSÁVEIS
Informa-se que não foi encontrado débito imputável aos responsáveis em outros processos no Tribunal.
A tomada de contas especial está, assim, devidamente constituída e em condição de ser instruída.
EXAME TÉCNICO
Da validade das notificações:
Preliminarmente, cumpre tecer breves considerações sobre a forma como são realizadas as comunicações processuais no TCU. A esse respeito, destacam-se o art. 179, do Regimento Interno do TCU (Resolução 155, de 4/12/2002) e o art. 4º, inciso III, § 1º, da Resolução TCU 170, de 30 de junho de 2004, in verbis:
Art. 179. A citação, a audiência ou a notificação, bem como a comunicação de diligência, farse-ão:
I - mediante ciência da parte, efetivada por servidor designado, por meio eletrônico, facsímile, telegrama ou qualquer outra forma, desde que fique confirmada inequivocamente a entrega da comunicação ao destinatário;
II - mediante carta registrada, com aviso de recebimento que comprove a entrega no endereço do destinatário;
III - por edital publicado no Diário Oficial da União, quando o seu destinatário não for localizado
 (...) 
Art. 3º As comunicações serão dirigidas ao responsável, ou ao interessado, ou ao dirigente de órgão ou entidade, ou ao representante legal ou ao procurador constituído nos autos, com poderes expressos no mandato para esse fim, por meio de:
I - correio eletrônico, fac-símile ou telegrama;
II - servidor designado;
III - carta registrada, com aviso de recebimento;
IV - edital publicado no Diário Oficial da União, quando o seu destinatário não for localizado, nas hipóteses em que seja necessário o exercício de defesa.
Art. 4º. Consideram-se entregues as comunicações:
I - efetivadas conforme disposto nos incisos I e II do artigo anterior, mediante confirmação da ciência do destinatário;
II - realizadas na forma prevista no inciso III do artigo anterior, com o retorno do aviso de recebimento, entregue comprovadamente no endereço do destinatário;
III - na data de publicação do edital no Diário Oficial da União, quando realizadas na forma prevista no inciso IV do artigo anterior.
§ 1º O endereço do destinatário deverá ser previamente confirmado mediante consulta aos sistemas disponíveis ao Tribunal ou a outros meios de informação, a qual deverá ser juntada ao respectivo processo.
 (...) 
Bem se vê, portanto, que a validade da citação via postal não depende de que o aviso de recebimento seja assinado pelo próprio destinatário da comunicação, o que dispensa, no caso em tela, a entrega do AR em "mãos próprias". A exigência da norma é no sentido de o Tribunal verificar se a correspondência foi entregue no endereço correto, residindo aqui a necessidade de certeza inequívoca.
Não é outra a orientação da jurisprudência do TCU, conforme se verifica dos julgados a seguir transcritos:
São válidas as comunicações processuais entregues, mediante carta registrada, no endereço correto do responsável, não havendo necessidade de que o recebimento seja feito por ele próprio (Acórdão 3648/2013-TCU-Segunda Câmara, Relator Min. José Jorge) ;
É prescindível a entrega pessoal das comunicações pelo TCU, razão pela qual não há necessidade de que o aviso de recebimento seja assinado pelo próprio destinatário. Entregandose a correspondência no endereço correto do destinatário, presume-se o recebimento da citação. (Acórdão 1019/2008-TCU-Plenário, Relator Min. Benjamin Zymler) ;
As comunicações do TCU, inclusive as citações, deverão ser realizadas mediante Aviso de Recebimento - AR, via Empresa Brasileira de Correios e Telégrafos, bastando para sua validade que se demonstre que a correspondência foi entregue no endereço correto. (Acórdão 1526/2007-TCU-Plenário, Relator Min. Aroldo Cedraz) .
A validade do critério de comunicação processual do TCU foi referendada pelo Supremo Tribunal Federal, nos termos do julgamento do MS-AgR 25.816/DF, por meio do qual se afirmou a desnecessidade da ciência pessoal do interessado, entendendo-se suficiente a comprovação da entrega do 'AR' no endereço do destinatário:
Ementa: agravo regimental. Mandado de segurança. Desnecessidade de intimação pessoal das decisões do tribunal de contas da união. art. 179 do regimento interno do TCU. Intimação do ato impugnado por carta registrada, iniciado o prazo do art. 18 da lei nº 1.533/51 da data constante do aviso de recebimento. Decadência reconhecida. Agravo improvido.
O envio de carta registrada com aviso de recebimento está expressamente enumerado entre os meios de comunicação de que dispõe o Tribunal de Contas da União para proceder às suas intimações.
O inciso II do art. 179 do Regimento Interno do TCU é claro ao exigir apenas a comprovação da entrega no endereço do destinatário, bastando o aviso de recebimento simples.
Da revelia dos responsáveis Nilseleno Martins da Silva e Centro de Educação Profissional Sindsaude de Ribeirão Preto
No caso vertente, a citação de cada um dos responsáveis (Nilseleno Martins da Silva e Centro de Educação Profissional Sindsaude de Ribeirão Preto) se deu em endereços provenientes de pesquisas de endereços realizadas pelo TCU (vide parágrafos acima) , porquanto, devido ao insucesso de realizar a citação em endereços constantes na base de dados da Receita Federal custodiada pelo TCU e Renach (peças 37 e 48; responsável Nilseleno Martins da Silva) , buscou-se a notificação em endereços provenientes das bases de dados públicas custodiadas pelo TCU (CNE e INSS - peças 36 e 48) e da base de dados da Receita Federal (responsável Centro de Educação Profissional Sindsaude de Ribeirão Preto) . A entrega dos ofícios citatórios nesses endereços ficou comprovada conforme detalhamento a seguir:
Nilseleno Martins da Silva, Ofício 60440/2021 - Seproc (peça 51) , origem na base de dados do CNE (Cadastro Nacional de Empresas) , custodiada pelo TCU (peça 48) ; Ofício 60441/2021 - Seproc (peça 50) , origem na base de dados do sistema INSS, custodiada pelo TCU (peça 48) .
Centro de Educação Profissional Sindsaude de Ribeirão Preto, Ofício 40292/2021 - Seproc (peça 44) , origem na base de dados no sistema da Receita Federal, custodiada pelo TCU (peça 36) .
Nos processos do TCU, a revelia não leva à presunção de que seriam verdadeiras todas as imputações levantadas contra os responsáveis, diferentemente do que ocorre no processo civil, em que a revelia do réu opera a presunção da verdade dos fatos narrados pelo autor (Acórdão 1009/2018-TCU-Plenário, Relator Min. Bruno Dantas; 2369/2013 - TCU - Plenário, Relator Min. Benjamin Zymler e 2449/2013 - TCU - Plenário, Relator Min. Benjamin Zymler) . Dessa forma, a avaliação da responsabilidade do agente não pode prescindir da prova existente no processo ou para ele carreada.
Ao não apresentar sua defesa, os responsáveis deixaram de produzir prova da regular aplicação dos recursos sob sua responsabilidade, em afronta às normas que impõem aos gestores públicos a obrigação legal de, sempre que demandados pelos órgãos de controle, apresentar os documentos que demonstrem a correta utilização das verbas públicas, a exemplo do contido no art. 93 do Decreto-Lei 200/1967: 'Quem quer que utilize dinheiros públicos terá de justificar seu bom e regular emprego na conformidade das leis, regulamentos e normas emanadas das autoridades administrativas competentes.'
Mesmo as alegações de defesa não sendo apresentadas, considerando o princípio da verdade real que rege esta Corte, procurou-se buscar, em manifestações dos responsáveis na fase interna desta Tomada de Contas Especial, se havia algum argumento que pudesse ser aproveitado a seu favor.
No entanto, os responsáveis não se manifestaram na fase interna, não havendo, assim, nenhum argumento que possa vir a ser analisado e posteriormente servir para afastar as irregularidades apontadas.
Em se tratando de processo em que a parte interessada não se manifestou acerca das irregularidades imputadas, não há elementos para que se possa efetivamente aferir e reconhecer a ocorrência de boa-fé na conduta dos responsáveis, podendo este Tribunal, desde logo, proferir o julgamento de mérito pela irregularidade das contas, conforme os termos dos §§ 2º e 6º do art. 202 do Regimento Interno do TCU. (Acórdão 2064/2011-TCU-Primeira Câmara (relator Min. Ubiratan Aguiar) , 6.182/2011-TCU-1ª Câmara (relator Min. Weber de Oliveira) , 4.072/2010-TCU-1ª Câmara (Relator Min. Valmir Campelo) , 1.189/2009-TCU-1ª Câmara (Relator Min. Marcos Bemquerer) , 731/2008-TCU-Plenário (Relator Min. Aroldo Cedraz) .
Dessa forma, os responsáveis Nilseleno Martins da Silva e Centro de Educação Profissional Sindsaude de Ribeirão Preto devem ser considerados revéis, para todos os efeitos, nos termos do art. 12, § 3º, da Lei 8.443/1992, devendo as contas serem julgadas irregulares, condenando-os solidariamente ao débito apurado.
Prescrição da Pretensão Punitiva
Vale ressaltar que a pretensão punitiva do TCU, conforme Acórdão 1441/2016-TCU-Plenário, Relator Min. Benjamin Zymler, que uniformizou a jurisprudência acerca dessa questão, subordina-se ao prazo geral de prescrição indicado no art. 205 do Código Civil, que é de dez anos, contado da data de ocorrência da irregularidade sancionada, nos termos do art. 189 do Código Civil, sendo este prazo interrompido pelo ato que ordenar a citação, a audiência ou a oitiva dos responsáveis.
No caso em exame, ocorreu a prescrição, uma vez que a irregularidade sancionada ocorreu entre 1/3/2007 e 3/5/2007 (período de realização das despesas impugnadas) e o ato de ordenação da citação ainda não ocorreu até 22/07/2021.
CONCLUSÃO
Em face da análise promovida na seção 'Exame Técnico', verifica-se que os responsáveis Nilseleno Martins da Silva e Centro de Educação Profissional Sindsaude de Ribeirão Preto não lograram comprovar a boa e regular aplicação dos recursos, instados a se manifestar, optaram pelo silêncio, configurando a revelia, nos termos do § 3º, do art. 12, da Lei 8.443/1992. Ademais, inexistem nos autos elementos que demonstrem a boa-fé dos responsáveis ou a ocorrência de outras excludentes de culpabilidade.
Verifica-se também que houve a prescrição da pretensão punitiva, conforme análise já realizada.
Tendo em vista que não constam dos autos elementos que permitam reconhecer a boa-fé dos responsáveis, sugere-se que as suas contas sejam julgadas irregulares, nos termos do art. 202, § 6º, do Regimento Interno do TCU, com a imputação do débito atualizado monetariamente e acrescido de juros de mora, nos termos do art. 202, § 1º do Regimento Interno do TCU, descontado o valor eventualmente recolhido.
Por fim, como não houve elementos que pudessem modificar o entendimento acerca das irregularidades em apuração, mantém-se a matriz de responsabilização presente na peça 38.
PROPOSTA DE ENCAMINHAMENTO
Diante do exposto, submetemos os autos à consideração superior, propondo ao Tribunal:
considerar revéis os responsáveis Nilseleno Martins da Silva (CPF: XXX.735.896-XX) e Centro de Educação Profissional Sindsaude de Ribeirão Preto (CNPJ: 02.856.303/0001-36) , para todos os efeitos, dando-se prosseguimento ao processo, com fulcro no art. 12, § 3º, da Lei 8.443/1992;
julgar irregulares, nos termos dos arts. 1º, inciso I, 16, inciso III, alíneas b e c, da Lei 8.443/1992, c/c os arts. 19 e 23, inciso III, da mesma Lei, as contas dos responsáveis Nilseleno Martins da Silva (CPF: XXX.735.896-XX) e Centro de Educação Profissional Sindsaude de Ribeirão Preto (CNPJ: 02.856.303/0001-36) ;
condenar solidariamente os responsáveis Nilseleno Martins da Silva (CPF: XXX.735.896-XX) e Centro de Educação Profissional Sindsaude de Ribeirão Preto (CNPJ: 02.856.303/0001-36) ao pagamento das importâncias a seguir especificadas, atualizadas monetariamente e acrescidas dos juros de mora, calculadas a partir das datas discriminadas até a data da efetiva quitação do débito, fixando-lhes o prazo de quinze dias, para que comprovem, perante o Tribunal, o recolhimento das referidas quantias aos cofres do Fundo Nacional de Desenvolvimento da Educação, nos termos do art. 23, inciso III, alínea 'a', da citada lei, c/c o art. 214, inciso III, alínea 'a', do Regimento Interno do TCU.
		Débitos relacionados aos responsáveis solidários Nilseleno Martins da Silva (CPF: XXX.735.896-XX) e Centro de Educação Profissional Sindsaude de Ribeirão Preto (CNPJ: 02.856.303/0001-36) :
	Data de ocorrência
	Valor histórico (R$) 

	1/3/2007
	3.444,00

	1/3/2007
	3.423,00

	1/3/2007
	3.414,00

	2/4/2007
	3.444,00

	2/4/2007
	3.423,00

	2/4/2007
	3.414,00

	2/4/2007
	13.140,00

	19/4/2007
	13.140,00

	20/4/2007
	3.426,00

	20/4/2007
	3.426,00

	27/4/2007
	4.592,00

	27/4/2007
	4.564,00

	27/4/2007
	4.552,00

	27/4/2007
	17.520,00

	3/5/2007
	4.568,00

Valor atualizado do débito (com juros) em 1/2/2022: R$ 318.189,53.
autorizar, desde logo, a cobrança judicial das dívidas, caso não atendidas as notificações, na forma do disposto no art. 28, inciso II, da Lei 8.443/1992;
autorizar também, desde logo, se requerido, com fundamento no art. 26, da Lei 8.443, de 1992, c/c o art. 217, §§ 1º e 2º do Regimento Interno do TCU, o parcelamento da (s) dívida (s) em até 36 parcelas, incidindo, sobre cada parcela, corrigida monetariamente, os correspondentes acréscimos legais, fixando-lhe o prazo de quinze dias, a contar do recebimento da notificação, para comprovar, perante o Tribunal, o recolhimento da primeira parcela, e de trinta dias, a contar da parcela anterior, para comprovar os recolhimentos das demais parcelas, devendo incidir, sobre cada valor mensal, atualizado monetariamente, os juros de mora devidos, no caso do débito, na forma prevista na legislação em vigor, alertando os responsáveis de que a falta de comprovação do recolhimento de qualquer parcela importará o vencimento antecipado do saldo devedor, nos termos do § 2º do art. 217 do Regimento Interno deste Tribunal;
enviar cópia do Acórdão a ser prolatado à Procuradoria da República no Estado de São Paulo, nos termos do § 3º do art. 16 da Lei 8.443/1992, c/c o § 7º do art. 209 do Regimento Interno do TCU, para adoção das medidas cabíveis;
enviar cópia do Acórdão que vier a ser proferido ao Fundo Nacional de Desenvolvimento da Educação e aos responsáveis, para ciência;
informar à Procuradoria da República no Estado de São Paulo, ao Fundo Nacional de Desenvolvimento da Educação e aos responsáveis que a presente deliberação, acompanhada do Relatório e do Voto que a fundamenta, está disponível para a consulta no endereço www.tcu.gov.br/acordaos, além de esclarecer que, caso requerido, o TCU poderá fornecer sem custos as correspondentes cópias, de forma impressa; e
informar à Procuradoria da República no Estado de São Paulo que, nos termos do parágrafo único do art. 62 da Resolução TCU 259/2014, os procuradores e membros do Ministério Público credenciados nesta Corte podem acessar os presentes autos de forma eletrônica e automática, ressalvados apenas os casos de eventuais peças classificadas como sigilosas, as quais requerem solicitação formal."
2.	       O representante do Ministério Público junto a este Tribunal (MP/TCU) , procurador Júlio Marcelo de Oliveira, manifestou-se de acordo com a proposta da unidade instrutiva[footnoteRef:3]. [3:  Peça 61.] 
É o relatório.

não há.

Procurador Júlio Marcelo de Oliveira.

TOMADA DE CONTAS ESPECIAL. FNDE. CONVÊNIO. PROGRAMA DE EXPANSÃO DA EDUCAÇÃO PROFISSIONAL. NÃO COMPROVAÇÃO DA REGULAR APLICAÇÃO DE PARCELA DOS RECURSOS. CITAÇÃO. REVELIA. CONTAS IRREGULARES. DÉBITO. PRESCRIÇÃO DA PRETENSÃO PUNITIVA. COMUNICAÇÕES.

TOMADA DE CONTAS ESPECIAL (TCE)

Secretaria de Controle Externo de Tomada de Contas Especial (Secex-TCE).

Trata-se de tomada de contas especial instaurada pelo Fundo Nacional de Desenvolvimento da Educação (FNDE) em desfavor do Sr. Nilseleno Martins da Silva e do Centro de Educação Profissional Sindsaúde de Ribeirão Preto/SP (Ceprosind/SP) , em razão da não comprovação da regular aplicação dos recursos repassados pela União por meio do convênio 852002/2006 (Siafi 585778) , que teve por objeto a continuidade das ações de implementação do Programa de Expansão da Educação Profissional (PROEP) , previstas em ajuste anterior, não concluídas[footnoteRef:2]. [2:  Peça 7, p. 1.] 
O convênio previa a aquisição de equipamentos, capacitação de profissionais, consultoria e demais serviços de terceiros. Foi firmado no valor de R$ 518.968,75, sem contrapartida financeira do convenente. Teve vigência de 27/12/2006 a 17/12/2007, com prazo para apresentação da prestação de contas encerrado em 15/2/2008. Os repasses efetivos da União totalizaram R$ 518.520,98[footnoteRef:3]. [3:  Peça 9.] 
Consta dos autos que o Ceprosind/SP apresentou documentação a título de prestação de contas em 15/3/2008 e, posteriormente, em 10/7/2008, informações complementares[footnoteRef:4]. Informou ter havido rendimentos de aplicação financeira no valor de R$ 19.167,21 e o saldo do convênio, no montante de R$ 91.345,22, foi recolhido em 8/7/2008[footnoteRef:5]. [4:  Peça 12.]  [5:  Peça 16.] 
Em parecer de 3/6/2009, o FNDE concluiu pela não aprovação da documentação encaminhada pelo convenente[footnoteRef:6]: [6:  Parecer Técnico Pedagógico 87/2009 (peça 13, p. 1-2) .] 
"Concluída a análise, que se refere somente ao aspecto pedagógico, pôde-se verificar que as ações de capacitação, consultoria e aquisição de material de ensino-aprendizagem foram executadas conforme previstas no PEC, porém não apresentados os produtos. Diante disso, o parecer pedagógico não recomenda a aprovação dessa parcela, de prestação de contas final. 
Chama-se atenção para a necessidade de a SETEC/MEC atestar o atendimento das metas de oferta de cursos e de cumprimento de gratuidade conforme prevista no Termo de Convênio." (destaque do original) 
Posteriormente, em 6/10/2011[footnoteRef:7], o concedente retificou o parecer anterior, recomendando a aprovação parcial da prestação de contas, ressaltando que não teria sido comprovada a execução física dos serviços de consultoria e de capacitação, conforme acordado no ajuste. Destaco trechos do parecer: [7:  Parecer Técnico Pedagógico 193/2011 - PROEP/DIPRO/FNDE (peça 13, p. 3-11) .] 
"Não há no atual processo qualquer documento que comprove a física das metas pactuadas no PEC do CEPROSIND/SP - Convénio N° 002/2006, na categoria Consultoria. Os 'Termos de Recebimento de Serviços e Bens' referentes aos contratos n° 03/2006 (...) n° 04/2006 (...) não estão assinados.
 (...) 
Não há no atual processo qualquer documento que comprove a execução física das metas pactuadas no PEC do CEPROSIND/SP - Convénio N° 0027Í006, na categoria Capacitação. O 'Termo de Recebimento de Serviços e Bens' referente ao contrato n° 05/2006 (...) não está assinado.
 (...) 
Quadro-síntese 3 - Correlaciona-se, abaixo, o custo estimado para as ações pactuadas no PEC original, os recursos orçamentários constantes no último Plano de Trabalho (PT) publicado, as despesas de execução declaradas pelo convenente, e as despesas efetivamente realizadas e validadas no cumprimento das metas pactuadas no PEC, segundo apurou-se, a saber:
	Categoria de investimento
	Custo estimado no PEC original
	Recursos alocados no PT do 2º T.A.
	Despesas declaradas, segundo Anexo III
	Despesas validadas, segundo apurado

	DESPESAS CORRENTES

	Consultoria
	2.000,00
	46.000,00
	45.690,00*
	0,00

	Serviços
	44.000,00
	-
	-
	-

	Capacitação
	44.000,00
	44.000,00
	43.800,00*
	0,00

	TOTAL
	90.000,00
	90.000,00
	89.490,00*
	0,00

	DESPESAS DE CAPITAL

	Mat. de Ensino Aprendizagem
	-
	-
	-
	-

Fontes: Processo de Convênio (...) , Sistema SAEF/PROEP/FNDE, e Sistema AFINNET/PROEP/FNDE (...) .
* OBS: Não computados os valores de despesas referentes ao pagamento de CPMF, no montante total de R$ 166,44 (...) em Capacitação, e no montante total de R$ 173,59 (...) em Consultoria.
A execução física na categoria Material de Ensino Aprendizagem foi parcial, os itens elencados no Sistema SAEF/PROEP/FNDE como metas pactuadas na categoria em tela. Registrase, no entanto, que ocorreu aquisição de alguns itens em certames de licitação de 'Equipamentos'. Não constam alocações de recursos em Material de Ensino Aprendizagem nos Planos de Trabalho (...) publicados. 
Não há comprovação da execução física das metas pactuadas no PEC do Convénio N° 002/2006, nas categorias Consultoria e Capacitação, em Despesas Correntes. 
Diante do exposto, mantêm-se a ressalva interposta de glosa total dos recursos repassados para despesas correntes, conforme demonstrado no quadro-síntese 3 (acima) , e retifica-se a recomendação para a aprovação parcial desta prestação de contas final do Convênio n° 002/2006."
Em seguida, por meio da nota técnica 133, de 18/10/2011, o FNDE manifestou-se no sentido de considerar que os objetivos pactuados no convênio "foram parcialmente atendidos, sendo indicada a glosa total dos recursos repassados para despesas correntes"[footnoteRef:8]. No parecer 195/2013, a diretoria financeira da autarquia opinou pela "aprovação com ressalva do valor de R$ 429.030,98 e a não aprovação do valor de R$ 89.490,00", sugerindo providências para recuperação do débito[footnoteRef:9]. [8:  Peça 14, p. 6.]  [9:  Peça 15, p. 44.] 
Encerrado o prazo para que os responsáveis se manifestassem e não atendidas as notificações que lhes foram endereçadas a respeito, foi instaurada a presente TCE, em 9/7/2018, concluindo o tomador de contas[footnoteRef:10] pela ocorrência de dano ao erário no valor original de R$ 89.490,00, imputado ao Sr. Nilseleno Martins da Silva e ao Ceprosind/SP. [10:  Peça 27.] 
A Controladoria-Geral da União (CGU) corroborou as conclusões do tomador de contas e o titular substituto do Ministério da Educação atestou ciência do processo[footnoteRef:11]. [11:  Peças 29-33.] 
No âmbito deste Tribunal, a Secretaria de Controle Externo de Tomada de Contas Especial (Secex-TCE) promoveu a citação do Sr. Nilseleno Martins da Silva, presidente do Ceprosind/SP no período de 1º/1/2004 a 31/12/2014, e do Ceprosind/SP, por não terem demonstrado a boa e regular aplicação dos recursos federais recebidos e geridos por meio do ajuste em questão, "em função da ausência da documentação comprobatória relativa a todas as despesas realizadas nas categorias consultoria e capacitação, pois não foram apresentados os produtos de cada despesa"[footnoteRef:12]. [12:  Peça 39, p. 6.] 
O Sr. Nilseleno Martins da Silva e o Ceprosind/SP não se manifestaram nos autos.
A Secex-TCE propõe considerá-los revéis, nos termos do art. 12, § 3º, da Lei 8.443/1992, e julgar ambas as contas irregulares, com a condenação solidária ao débito apurado, tendo constatada, todavia, a ocorrência da prescrição punitiva, uma vez que a irregularidade apurada ocorreu entre 1º/3/2007 e 3/5/2007 e o ato de ordenação da citação se deu em 22/7/2021[footnoteRef:13]. [13:  Peça 58.] 
O MP/TCU manifestou-se de acordo com a unidade instrutiva.
II
Acompanho a análise empreendida pela Secex-TCE, corroborada pelo representante do MP/TCU, a qual adoto como fundamento para minhas razões de decidir.
Incidem sobre os responsáveis os efeitos da revelia, dando-se prosseguimento ao processo, nos termos do art. 12, § 3º, da Lei 8.443/1992.
O Ceprosind/SP enviou ao FNDE documentação a título de prestação de contas dos recursos recebidos à conta do ajuste, no total de R$ 518.520,98, visando implementar o Programa de Expansão da Educação Profissional naquela instituição, tendo declarado, dentre as ações previstas no convênio, gastos no montante de R$ 45.690,00 com serviços de consultoria e de R$ 43.800,00 em capacitação, que não foram comprovados.
Desse modo, devem ser julgadas irregulares as contas do Sr. Nilseleno Martins da Silva, condenando-o ao pagamento de débito de R$ 89.490,00, em solidariedade com o Ceprosind/SP.
Por fim, registro que os fatos em questão ocorreram em 2007 e a ordenação da citação se deu em 22/7/2021. Dessa maneira, verifica-se que ocorreu a prescrição da pretensão punitiva por parte deste Tribunal.
Diante do exposto, manifesto-me pela aprovação do acórdão que ora submeto à apreciação deste Colegiado.
TCU, Sala das Sessões, em 21 de junho de 2022.
Weder de Oliveira 
Relator